臺灣桃園地方法院民事判決　　　　　　　99年度重訴字第88號
原　　　告　鄭來春
　　　　　　鄭萬寶
上列　二人
訴訟代理人　許啟龍律師
原　　　告　鄭萬芳
　　　　　　鄭福萬
　　　　　　鄭黃寶蓮
　　　　　　鄭錫鑑
　　　　　　鄭錫國
　　　　　　鄭萬全
被　　　告　鄭清發
　　　　　　鄭錫鐘
上列　二人
訴訟代理人　周福珊律師
複　代理人　洪毓
上列當事人間請求土地所有權移轉登記事件，於民國100 年7 月
21日言詞辯論終結，本院判決如下：
    主  文
被告鄭清發應將坐落桃園縣桃園市○○段一七八地號、一七九地
號及一八○地號土地所有權移轉登記予原告及全體繼承人公同共
有。
被告鄭清發應將坐落桃園縣桃園市○路段四五一地號土地所有權
移轉登記予原告及全體繼承人公同共有。
原告其餘之訴駁回。
訴訟費用由被告鄭清發負擔二分之一，餘由原告連帶負擔。
    事實及理由
壹、程序方面：
一、按訴訟標的對於數人必須合一確定而應共同起訴，如其中一
    人或數人拒絕同為原告而無正當理由者，法院得依原告聲請
    ，以裁定命該未起訴之人於一定期間內追加為原告。逾期未
    追加者，視為已一同起訴，民事訴訟法第56條之1 第1 項定
    有明文。本件原告鄭來春、鄭萬寶起訴時基於繼承、借名登
    記及民法第767 條規定之法律關係，以坐落桃園縣桃園市○
    ○段178 、179 、180 地號（重測前分別為中路段446-2 、
    445-26、445-25地號）、中路段451 、454 地號土地（下稱
    系爭5 筆土地）尚未分割，請求被告移轉所有權登記予原告
    及全體繼承人公同共有，鄭萬芳、鄭福萬、鄭黃寶蓮、鄭錫
    鑑、鄭錫國及鄭萬全（後4 人為鄭清標之繼承人），經本院
    於民國99年8 月16日裁定命渠等5 日內追加為原告，惟均未
    為追加之表示，揆諸前揭說明，均視為已一同起訴，合先敘
    明。
二、本件原告鄭萬芳、鄭福萬、鄭黃寶蓮、鄭錫鑑、鄭錫國及鄭
    萬全經合法通知，均未於言詞辯論期日到場，核無民事訴訟
    法第386 條所列各款情形，爰依被告之聲請，由其一造辯論
    而為判決。
貳、實體方面：
一、原告主張：
  (一)系爭5 筆土地為被繼承人鄭深以被告鄭清發之名義購買而借
    名登記於被告鄭清發名下，是鄭深與土地登記名義人即被告
    鄭清發間存在借名登記之契約關係。鄭深死後，原告鄭萬芳
    、鄭福萬、鄭來春、鄭萬寶、被告鄭清發及訴外人鄭清標（
    歿）曾簽立協議書（下稱系爭協議書）約定，系爭重測前中
    路段445 、446 地號土地由原告鄭來春、鄭萬寶、被告鄭清
    發及訴外人鄭清標4 人為分配，被告鄭清發於前案原告所提
    返還信託物訴訟（即本院93年度重訴字第278 號返還信託物
    事件，下稱前案訴訟）中，亦不爭執系爭協議書之真正，且
    承認系爭協議書上所載土地為鄭深之遺產，有被告鄭清發於
    前案訴訟歷次陳述可稽。系爭5 筆土地既為鄭深之遺產，是
    該借名登記關係於鄭深死亡後終止，原告基於借名登記契約
    、繼承及民法第767 條之法律關係，自可請求被告鄭清發將
    現登記於其名下之系爭中正段178 、179 地號、180 地號及
    系爭中路段451 地號土地所有權移轉予原告及全體繼承人公
    同共有。
  (二)按無權利人就權利標的物所為之處分，經有權利人之承認始
    生效力；債務人怠於行使其權利時，債權人因保全債權，得
    以自己之名義，行使其權利；所有人對於無權占有或侵奪其
    所有物者，得請求返還之。對於妨害其所有權者，得請求除
    去之。有妨害其所有權之虞者，得請求防止之。民法第118
    條、第242 條及第767 條第1 項分別定有明文。系爭中路段
    454 地號土地屬被繼承人鄭深之遺產已如前述，被告鄭清發
    並無所有權及處分權，竟於79年7 月21日以贈與為原因移轉
    所有權並登記予被告鄭錫鐘，依上開民法第118 條規定，被
    告鄭清發未得全體權利人之同意，其所有權移轉登記之行為
    自屬無效。又被告鄭清發所為所有權移轉登記之處分行為既
    不生效力，當可以名義上所有權人之身分，依民法第767 條
    第1 項中段規定請求被告鄭錫鐘塗銷，惟被告鄭清發怠於行
    使該權利，原告自得依民法第242 條代位被告鄭清發行使該
    權利。又原告代位行使上開權利後，自得再依借名登記之法
    律關係請求被告就系爭中路段454 地號土地所有權移轉登記
    予原告及全體繼承人公同共有。
  (三)對被告抗辯之陳述：
  1.被告陳稱鄭深於53年間亦同時將其名下土地移轉登記予各房
    子女，足認當時登記於各房子女名下之土地各為各房子女所
    有云云。然依原告所提原證5 協議書所載可知，中路段1674
    -93 、1674-94 地號（均分割自中路段1674-35 地號）土地
    若於53年間已由鄭深贈予給鄭錫國（即鄭清標之子）並登記
    為所有權人，則鄭深之繼承人即無簽立原證5 協議書再為分
    配之必要。同理，登記給原告鄭來春之中路段1674-32 地號
    土地及登記給原告鄭萬芳之中路段0000-000地號土地均依原
    證5 協議書再為分配，亦係認定上開土地均為鄭深遺產，且
    鄭錫國已於93年7 月22日依原證5 協議書辦妥移轉登記（訴
    外人鄭錫彬為大房登記權利人，訴外人鄭惠美為二房登記權
    利人，訴外人鄭貴木為三房登記權利人，原告鄭錫國、鄭萬
    全、鄭錫鑑為四房登記權利人，鄭莛蓁為五房登記權利人，
    鄭榮宏為六房登記權利人），原告鄭萬芳亦於93年8 月間將
    前揭0000-000地號土地移轉登記予原告鄭福萬、鄭來春、鄭
    萬寶、鄭錫國、鄭萬全、鄭錫鑑及被告鄭清標等人。
  2.又坐落中路段444-75地號（重測前為中路段444-5 地號）土
    地雖登記於被告鄭清發名下，該筆土地於被告鄭清發86年間
    處分時，尚先需得到共有人鄭清標、原告鄭來春及鄭萬寶之
    同意始出售，此有原證8 同意書可證，且賣得價金先存入鄭
    清標開立之帳戶，再於86年10月7 日提領新台幣（下同）23
    ,653,656元，由被告鄭清發受分配8,468,009 元、鄭清標受
    分配6,469,275 元、原告鄭來春受分配4,477,637 元、原告
    鄭萬寶受分配4,238,735 元，足認上開土地亦為鄭深之遺產
    。
  3.系爭協議書因原本為二房鄭福萬保管而遺失，前案訴訟無法
    認定形式真正，然前案訴訟中被告鄭清發、鄭錫鐘均未否認
    系爭協議書所載為鄭深之遺產，嗣後被告鄭清發亦依系爭協
    議書受分配原登記所有權人為原告鄭來春之中路段1674-32
    、1637-37 地號土地，若中路段1637-32 地號土地為鄭深分
    配給原告鄭來春之土地，原告鄭來春即無於系爭協議書再就
    該土地為分配之理，亦無再於原證5 協議書中再為分配之可
    能，是被告稱鄭深於53年間處分財產並使各房各自取得所有
    權云云，均屬不實。
  4.被告抗辯原告以借名登記法律關係請求返還系爭土地已罹於
    時效云云。惟原告上開請求權，應以89年土地法修正後無自
    耕能力者，亦能取得農地時，時效方開始起算，是原告請求
    權並未罹於時效。
  (四)聲明：
  1.被告鄭清發應將坐落桃園縣桃園市○○段178 、179 、180
    地號土地所有權移轉登記予原告及全體繼承人公同共有。
  2.被告鄭清發應將坐落桃園縣桃園市○路段451 地號土地所有
    權移轉登記予原告及全體繼承人公同共有。
  3.被告鄭錫鐘應就坐落桃園縣桃園市○路段454 地號土地，以
    桃園縣桃園地政事務所於79年7 月8 日收件，同年7 月21日
    以贈與為原因所為之所有權移轉登記予以塗銷。
  4.被告鄭清發應將坐落桃園縣桃園市○路段454 地號土地所有
    權移轉登記予原告及全體繼承人公同共有。
二、被告則抗辯：
  (一)被告否認系爭協議書之真正，原告陳稱被告不爭執該系爭協
    議書之真正云云，顯有誤解；
  1.按法院於確定判決理由中，就訴訟標的以外當事人主張之重
    要爭點，本於當事人辯論之結果，已為判斷時，除有顯然違
    背法令之情形，或當事人已提出新訴訟資料，足以推翻原判
    斷之情形外，應解為在同一當事人就與該重要爭點有關所提
    起之他訴訟，法院及當事人對該重要爭點之法律關係，皆不
    得任作相反之判斷或主張，以符民事訴訟上之誠信原則，最
    高法院84年台上字第2530號著有判例釋示甚明。原告所提系
    爭協議書僅有影本而無原本，本院於系爭訴訟亦已明白判斷
    其並非真正，原告於本件訴訟又以系爭協議書為證據，自不
    足採。
  2.又當事人於自認有所附加或限制者，應否視有自認，由法院
    審酌情形斷定之。當事人對於他造主張之事實，於言詞辯論
    時不爭執者，視同自認。但因他項陳述可認為爭執者，不在
    此限，民事訴訟法第279 條第2 項及第280 條第1 項定有明
    文。被告前案訴訟固曾表示原告鄭福萬於62年間撰擬一份樣
    式類似系爭協議書之書面，然該書面並未得到一致確認同意
    而正式成立，亦無留下原本，根本無從查證，其真實性顯有
    可疑。原告稱被告自認該協議書之真正云云，顯有誤解。
  (二)系爭土地自始登記為被告鄭清發所有，原告主張屬鄭深之遺
    產而借名登記於被告鄭清發名下，實無足採：
  1.鄭深及長子鄭萬芳、三子鄭清發均以務農為生，於42年前本
    係佃農，名下無田產，嗣因42年間政府實施耕地徵收，放領
    耕者有其田政策，鄭深因而取得當時地號為桃園縣桃園鎮○
    路段1674（持分1/3 ）、1674-8、1674-11 、1674-16 、16
    74-17 、16 74-18、1674-31 、1674-32 、1674-35 、1674
    -36 等地號土地之所有權；鄭萬芳因而取得當時地號為桃園
    縣桃園鎮○路段1674（持分1/3 ）及1620等地號所有權（上
    開土地並不能逕認係因放領所取得之全部耕地明細，僅為被
    告目前查得之土地資料）。
  2.53年1 月27日被告鄭清發因買賣取得系爭重測前中路段445
    、446 、451 、454 等地號土地所有權後，鄭深亦於53年6
    月4 日將同段1674-16 、1674-17 、1674-18 地號土地贈與
    原告鄭萬寶；將同段1674-32 地號土地贈與原告鄭來春；將
    同段1674-31 地號土地贈與鄭清標（已歿）；將同段1674-3
    5 地號土地贈與原告鄭錫國；將同段1674-36 地號土地贈與
    鄭文榮。另鄭深之配偶鄭黃善又於55年12月22日因買賣而取
    得同段1674地號土地之所有權；鄭清標於57年2 月19日因買
    賣取得重測前中路段444-7 、444-10地號土地所有權。重測
    前中路段1674地號土地（持分1/3 ）及1674-8地號土地及其
    餘遺產均於鄭深死亡後由六子共同繼承，各繼承1/6 。是被
    告鄭清發於購買重測前中路段445 、446 、451 及454 地號
    土地後，鄭深亦同時將其名下土地移轉登記予各房子女，原
    告主張系爭土地為鄭深之遺產，即屬無據。另兩造於鄭深死
    亡後就各自名下之土地縱有於76年或86年間另有任何和解或
    補償之情形，亦係基於兄弟情誼所成立之另一法律行為，非
    得逕謂鄭深生前登記於各房子女名下之土地均屬鄭深之遺產
    或推論有借名登記之法律關係存在。
  3.鄭深名下土地均係因放領而來，業如前述，系爭土地於鄭深
    （61年2月18日歿）亡故前即為被告鄭清發（53年1月27日登
    記）所有，苟如原告所述，非但系爭土地須登記為全體共有
    人公同共有，其餘系爭協議書上所載目前登記於原告等人名
    下之土地，亦應一併移轉為公同共有，如此主張，顯然有違
    事實現況。況且，除原告鄭來春、鄭萬寶二人外，原告鄭萬
    芳稱就系爭土地無任何權利，是原告請求將系爭土地登記為
    繼承人公同共有，亦與其餘原告鄭萬芳等人之主張不符。
  (三)原告主張借名登記之法律關係均未能舉證以實其說，縱然鄭
    深與被告鄭清發間存在該法律關係，原告於鄭深亡故時即得
    請求被告移轉系爭5 筆土地所有權，詎原告遲至99年2 月6
    日始提起本件訴訟，其請求權已罹時效而消滅。
  (四)聲明：原告之訴駁回。
三、兩造不爭執事項：
  (一)桃園縣桃園市○○段178地號土地，係分割自重測前同市○
    路段446地號土地；桃園縣桃園市○○段179、180地號土地
    ，係分割自重測前同市○路段445 地號土地；上開土地與同
    市○路段451 地號土地均為被告鄭清發於53年1 月27日以買
    賣為原因取得，現仍登記為被告鄭清發所有。
  (二)桃園縣桃園市○路段454地號土地為被告鄭清發53年1月27日
    以買賣為原因取得，並於79年7 月21日以贈與為原因移轉登
    記予被告鄭錫鐘。
  (三)被告鄭清發於76年1月19日將重測前中路段446地號與同段44
    7 之1 、455 之3 地號土地合併為446 地號土地，復於同年
    2 月6 日將土地再分割為446 、446 之3 至13地號等12筆土
    地後，於同年7 月28日以買賣為原因將446 地號土地登記予
    被告鄭錫鐘；又於同年9 月10日以買賣為原因將446 之5 至
    7 地號（重測後分別為中正段398 、399 、400 地號）3 筆
    土地移轉登記給原告鄭來春之子鄭文宗、鄭文和及鄭文智；
    446 之8 至13地號（重測後中正段401 至406 號）6 筆土地
    分別移轉登記予原告鄭萬寶之子女鄭素芬、鄭淑婷、鄭榮宏
    、鄭榮燦及原告鄭萬寶本人。
  (四)鄭深死亡時（61年2月18日），其繼承人為配偶鄭黃善及子
    女即原告鄭萬芳、鄭福萬、被告鄭清發、訴外人鄭清標、原
    告鄭來春及鄭萬寶；嗣鄭清標死亡，鄭清標之繼承人為原告
    鄭黃寶蓮、鄭錫鑑、鄭錫國及鄭萬全。
  (五)原告鄭來春、鄭萬寶於前案訴訟請求被告鄭清發、鄭錫鐘、
    原告鄭黃寶蓮、鄭錫鑑、鄭錫國、鄭萬全返還系爭5 筆土地
    ，歷經本院93年度重訴字第278 號、臺灣高等法院96年度重
    上字第14號及最高法院97年度台上字第1795號判決駁回確定
    。
四、本件爭點：
  (一)重測前桃園縣桃園市○路段445、446、451及454地號土地是
    否為被繼承人鄭深借名登記予被告鄭清發？
  (二)若是，原告依借名登記之法律關係請求被告鄭清發返還上開
    土地，是否已罹於時效而消滅？
  (三)被告鄭清發將上開中路段454 地號土地贈與被告鄭錫鐘之行
    為是否無效？
五、本院判斷：
  (一)重測前桃園縣桃園市○路段445 、446 、451 及454 地號土
    地為被繼承人鄭深借名登記予被告鄭清發。
  1.本件原告鄭來春、鄭萬寶於前案訴訟起訴主張：重測前系爭
    中路段445、446、451及454地號土地為鄭深生前出資購買，
    信託登記為被告鄭清發單獨所有，鄭深死亡後，其繼承人依
    系爭協議書分配鄭深遺產（包含信託與被告鄭清發之土地）
    ，原告鄭來春、鄭萬寶繼承被告鄭清發與鄭深間之信託關係
    ，請求被告將上開土地依系爭協議書約定比例移轉應有部分
    予原告鄭來春、鄭萬寶等語。經本院93年度重訴字第278 號
    審理，並於95年4 月4 日言詞辯論期日進行爭點整理，所列
    爭點並包括「系爭協議書經被告兄弟6 人全體一致協議而為
    真正？有無經訴外人鄭黃善同意？」（見本院卷一第43頁）
    ，該案第一審判決後，歷經原告鄭來春、鄭萬寶提起第二審
    （臺灣高等法院96年度重上字第14號判決）、第三審上訴，
    經最高法院97年度台上字第1795號判決認定略以：「按信託
    關係，乃委託人為特定目的而將財產權移轉，使受託人依信
    託本旨為管理或處分信託財產之契約行為。查系爭土地（即
    包含系爭中路段445 、446 、454 及454 地號土地）於53年
    間基於買賣關係，由第三人移轉登記予被上訴人鄭清發或被
    上訴人鄭黃寶蓮等4 人之被繼承人鄭清標所有，從未登記為
    鄭深或上訴人（即原告鄭來春、鄭萬寶）所有，為原審認定
    之事實。則鄭深或上訴人既均未曾取得系爭土地之所有權，
    即無從將系爭土地之所有權移轉登記予鄭清發或鄭清標等人
    而成立信託關係。上訴人基於信託關係之終止，請求被上訴
    人鄭清發或鄭黃寶蓮等4 人按其主張之應有部分比例返還系
    爭土地，或以受託人違反信託契約，依債務不履行法律關係
    ，請求賠償損害金之本息，或命被上訴人鄭錫鐘塗銷系爭45
    4 號土地所有權登記後，鄭清發應移轉登記予上訴人，或由
    鄭清發就該部分土地之不能移轉負賠償責任均無理由。其次
    ，如系爭協議書為遺產分割之協議，為上訴人所自認，而該
    協議並未就鄭深之全部遺產為分割，又未經鄭深之全體繼承
    人共同協議，依法為無效。當不因鄭清發於76、86年間，就
    部分協議內容之履行，而使原本無效之系爭協議成為有效。
    上訴人依據無效之協議，請求被上訴人履行，自屬無理。」
    判決駁回上訴確定，上揭各情，經本院依職權調閱相關卷宗
    核屬無訛。然上開判決係以系爭協議書未經鄭深之全體繼承
    人簽署，且所載土地非鄭深全部遺產為由，認定屬無效之遺
    產分割協議，並未為就上開土地是否為鄭深遺產為實質認定
    ，自不生爭點效。
  2.經查，原告鄭福萬曾於本院93年度重訴字第278 號返還信託
    物等事件，於94年4 月12日言詞辯論期日以證人身分證稱：
    系爭協議書為伊所簽名，當時是鄭深過世之後，六兄弟共同
    簽署系爭協議書；這份協議書確實是伊執筆；系爭中路段等
    7 筆土地（包含本件系爭5 筆土地）是父親還健在時以鄭清
    發、鄭清標的名義購買，購買土地的錢，當時是農業社會，
    兄弟賺的錢都交給父親，父親就用這些錢以鄭清發、鄭清標
    的名義購買土地。這7 筆土地當時因為是農地，不能任意移
    轉，所以雖然有作分配，但還是以鄭清發、鄭清標兩人名義
    登記。做完協議之後伊就不知道他們怎麼處理這些土地；簽
    立系爭協議書時，當事人沒有以土地權狀或謄本核對；正本
    是由伊保管，現已不在了等語（見本院卷一第30-31 頁）；
    另原告鄭萬芳於臺灣高等法院96年度重上字第14號返還信託
    物等事件，於96年4 月18日準備程序期日亦以證人身分證稱
    ：伊不識字，系爭協議書應該是兄弟4 人的鬮書，當時伊母
    親還在世的時候，是有人寫好之後要我們蓋章，因為兄弟都
    蓋章了，所以叫伊蓋章伊就蓋章；登記在鄭清發部分的土地
    也是伊父親買的等語（見本院卷一第47頁）；又證人鄭錫嚴
    即原告鄭萬芳之子於本院審理時復證稱：因為伊父親不識字
    ，所以他們協議好後叫伊幫忙看，伊幫父親鄭萬芳蓋章；協
    議書上所載土地當時都是鄭深之遺產，否則私人財產如何會
    拿來分配；系爭協議書上所載中路段1620-3地號土地是鄭萬
    芳42年放領取得，但還是鄭深的遺產，大家把錢交給鄭深，
    復興路上也有一些地，存夠了錢，買了土地就登記在鄭清發
    及鄭清標名下，因他二人有自耕農資格；當時就是要有自耕
    農資格才可以買土地，所以借用鄭清發、鄭清標的名義，如
    果要給他們，就不需要分配表了；因為鄭深本身有農地了，
    鄭清發、鄭清標當時沒有農地，所以買的時候就借用他們自
    耕農的資格買農地；鄭深買這些土地時因為伊是孫輩，不可
    能跟伊討論；因為當時大家兄弟一起賺錢交給鄭深，伊認為
    鄭深就是用兒子名義買地，要不然之後也不用再平分，登記
    誰的就是誰的就好；系爭協議書當時六兄弟和祖母鄭黃善都
    在場，大家討論圓滿同意後才蓋章等語（見本院卷二第33-3
    4 頁反面）。系爭協議書雖因原本遺失致前案訴訟認其無形
    式證據力，惟依前揭原告鄭萬芳、鄭福萬於前案訴訟之證述
    及證人鄭錫嚴於本院審理時之證述可知，62年簽定系爭協議
    書時被告鄭清發就系爭協議書上所載土地（包含系爭中路段
    445 、446 、451 及454 地號土地）為鄭深之遺產並無爭執
    ，且於前案訴訟中，被告曾於答辯一狀表示：「原證一協議
    書（即系爭協議書），係由鄭深的6 個兒子就鄭深的遺產成
    立分割協議，殊非信託關係」等語，有上開答辯一狀在卷可
    佐（見本院卷一第27頁），可認被告於前案訴訟開始時，即
    承認系爭協議書所載土地為鄭深遺產，僅係抗辯原告鄭來春
    、鄭萬寶與被告鄭清發、鄭錫鐘間並無信託關係存在，被告
    嗣後於訴訟進行中雖再行否認系爭協議書所載土地為鄭深遺
    產，亦與原告鄭福萬、鄭萬芳及證人鄭錫嚴所述不符，尚難
    採信。
  3.再查，原告鄭來春、鄭萬寶所提系爭協議書雖僅有影本，惟
    當時在場之原告鄭萬芳、鄭福萬於前案訴訟及證人鄭錫嚴於
    本院審理時均證述影本內容與原本無異，自不能僅因原本遺
    失或影本中有部分文字脫漏而得遽以全盤否認其證明力。又
    系爭協議書所載土地中，重測前中路段445-2 地號土地雖為
    訴外人王泰民所有，非屬兩造所有，且未將原告鄭來春、鄭
    萬寶認為屬鄭深之遺產即重測前中路段444-5 、447 、455
    地號土地一併列載，惟綜觀系爭協議書所載內容，其中列載
    受分配之土地包含重測前中路段1620-3、445-2 、445 、44
    6 、451 、44 4-7、454 、444-10、16 74-31、1674-32 、
    1674-35 、1674-36 、1674-37 等多筆土地，縱有誤列應屬
    他人之土地（即重測前中路段445-2 地號），或未將鄭深遺
    產全部列入分配，甚或未有同為繼承人之鄭黃善簽名，此亦
    僅為系爭協議書在法律上是否為有效之遺產分割協議，不能
    據此否定鄭深之繼承人於簽立系爭協議書時，確係認為系爭
    協議書所載土地為鄭深遺產之事實。
  4.又查，被告鄭清發於76年1 月19日將重測前中路段446 地號
    與同段447-1 、455-3 地號土地合併為446 地號土地，復於
    同年2 月6 日將土地再分割為446 、446-3至13地號等12 筆
    土地後，於同年7 月28日以買賣為原因將446 地號土地登記
    予被告鄭錫鐘；又於同年9 月10日以買賣為原因將446-5 至
    7 地號（重測後分別為中正段398 、399 、400 地號）3 筆
    土地移轉登記給原告鄭來春之子鄭文宗、鄭文和及鄭文智；
    446-8 至13地號（重測後中正段401 至406 號）6 筆土地分
    別移轉登記予原告鄭萬寶之子女鄭素芬、鄭淑婷、鄭榮宏、
    鄭榮燦及原告鄭萬寶等情，為兩造所不爭執，證人鄭文宗即
    原告鄭來春之子亦到庭證稱：伊是依系爭協議書於76年間分
    配到中路段398 地號土地；在76年要分配文中路時就有拿協
    議書出來，建地的一部分拿出來分，但因為有部分是農地、
    公園預定地，還有部分建地沒有分；76年分配文中路時，系
    爭協議書大家都有，被告鄭清發也有拿出來；76年分配文中
    路時沒有再簽立協議書等語（見本院卷二第36頁反面至第37
    頁），可認被告鄭清發確有依系爭協議書履行部分約定，益
    徵系爭協議書所載土地為鄭深遺產乙事，當時確為鄭深之繼
    承人所未否認。
  5.被告雖抗辯：鄭深於53年6 月4 日將中路段1674-16 、1674
    -17 、1674-18 地號土地贈與原告鄭萬寶；將同段1674-32
    地號土地贈與原告鄭來春；將同段1674-31 地號土地贈與鄭
    清標（已歿）；將同段1674-35 地號土地贈與原告鄭錫國；
    將同段1674-36 地號土地贈與鄭文榮，足認鄭深同時給予各
    房子女取得各自土地所有權，並無借名登記之情事云云。惟
    依原告鄭來春、鄭萬寶所提兩造（除被告鄭錫鐘外）簽訂之
    原證5 協議書載有：「立協議書鄭萬芳等六兄弟……分為六
    房因父母遺留財產協議如左：」、「一、桃園市○路段1674
    -93 、1674-94 （上開2 筆地號即為重測前中路段1674-35
    地號）、0000-000等地號（第四房鄭錫國等三人名義）應過
    戶移轉予……」、「二、桃園市○路段1647-32 地號（第五
    房鄭來春名義）應過戶移轉予……」、「三、桃園市○路段
    1674地號（大房鄭萬芳名義登記18分之8 ）應過戶移轉予…
    …」、「四、桃園市○路段0000-000（大房鄭萬芳名義）應
    過戶移轉予……」等語，有前揭原證5 協議書在卷可稽（見
    本院卷一第9 頁）。上開中路段1674-93 、1674-94 地號土
    地係分割自同段1674-35 地號土地，而同段1674-35 地號又
    係鄭深於53年間以贈與為原因移轉登記予鄭清標之子鄭錫國
    ；同段1674-32 地號土地亦為鄭深於53年間以贈與為原因移
    轉登記予原告鄭來春；同段1674地號土地則原為原告鄭萬芳
    於42年間以附帶放領原因取得應有部分3 分之1 ，同段0000
    -000地號土地則分割自1647地號土地，此均有上開土地之土
    地謄本附卷可佐（見本院卷一第157-162 、218-271 、299-
    335 、337-355 頁），若如被告所稱鄭深於53年間給予各房
    子女之土地即確為各房子女所有，則兩造間（除被告鄭錫鐘
    外）應無需簽訂原證5 協議書再就各房所有土地進行分配，
    且證人鄭錫嚴於本院審理時亦證稱：原證5 協議書是伊代父
    親簽的，章是伊父親蓋的，該協議書也是為了分配鄭深遺產
    才簽署的；中路段1674地號土地伊父親有18分之8 ，其他兄
    弟只有18分之1 ，伊父親一樣和他們兄弟平分。伊父親登記
    的3 分之1 當時兄弟也認為是鄭深之遺產等語（見本院卷二
    第34頁反面至第35頁）可知，原證5 協議書所載土地因兩造
    （除被告鄭錫鐘外）認為屬鄭深遺產而再為分配，則自不能
    因鄭深已於53年間將土地移轉登記予各房土地，即可逕認鄭
    深有贈與或預為分配財產之情形，且前揭中路段1674-32 、
    16 74-35、1647-36 地號土地於62年間簽訂系爭協議書時，
    即為分配之標的，亦徵鄭深之繼承人自始即將其取得登記名
    義之財產亦認作鄭深財產處理。另查，原告鄭來春、鄭萬寶
    與鄭清標於86年2 月24日共同出具原證8 同意書記載：渠等
    同意被告鄭清發出賣中路段444-75地號（重測前為中路段44
    4-5 地號）土地等語，且出售之價款23,653,656元，亦由被
    告鄭清發受分配5,468,009 元、鄭清標受分配6,469,275 元
    、原告鄭來春受分配4,477,637 元、原告鄭萬寶受分配4,23
    9,735 元等情，有上開同意書、開戶印鑑卡、中國信託商業
    銀行存款系統歷史交易查詢報表、萬通商業銀行銀行支票申
    請書代收入傳票在卷足憑（見本院卷一第166-171 頁）。若
    非認上開土地亦為鄭深遺產，被告鄭清發處分自身土地，即
    無需取得其他兄弟同意並為分配價金之理。是被告前揭以土
    地登記名義人即為所有人之抗辯，即難採信。
  6.又被告抗辯：76年或86年間縱有土地移轉情形，亦係基於兄
    弟情誼所成立之另一法律行為，非得逕謂鄭深生前登記於各
    房子女名下之土地均屬鄭深之遺產或推論有借名登記之法律
    關係存在云云。惟依前揭原告鄭福萬於前案訴訟之證詞可知
    ，鄭深生前與其子女有共財之情誼，並由鄭深管理財產，則
    鄭深將部分出資購得之土地移轉登記予其子女，不能據此即
    認係鄭深贈與或預先分配財產，且系爭5 筆土地當時為農地
    ，鄭深將該土地移轉予具自耕農身分之被告鄭清發及鄭清標
    ，此與管理財產之行為亦無不合之處。又若鄭深所為移轉登
    記即屬贈與或預先分配財產，鄭深繼承人即無於鄭深死後，
    就登記為各自之財產進行分配之理，且參諸系爭協議書、原
    證5 協議書及原證8 同意書之記載，所涉及分配之土地多達
    10餘筆，且其中土地多次辦理合併、分割、移轉等事宜，若
    非鄭深繼承人間均認知前揭土地仍為鄭深遺產而為分配，難
    認鄭深之繼承人僅以兄弟情誼，即得達成上開土地移轉之協
    議。甚者，被告既否認系爭協議書之真正，然被告鄭清發76
    年間確實有為前述不爭執事項(三)系爭中路段446 地號土地之
    相關移轉登記行為，縱係基於兄弟間之情誼，亦應有相關協
    議文件，然被告從未提出相關資料供本院審酌，是被告前揭
    抗辯，亦難以採信。
  7.按借名登記契約乃當事人約定一方經他方同意，而就屬於一
    方現在或將來之財產以他方名義為所有人或權利人登記而成
    立之契約。性質與委任契約類同，應類推適用民法第550 條
    前段委任關係因當事人一方死亡而消滅之規定（最高法院10
    0 年度台上字第1001號、第1211號判決可供參照）。系爭5
    筆土地既應為鄭深之遺產，而鄭深於生前即以被告鄭清發之
    名義為登記，則鄭深與被告鄭清發間即存在借名登記之契約
    。又鄭深既已死亡，揆諸前揭說明，自應類推適用民法第55
    0 條規定，該借名登記契約已消滅，原告既為鄭深之繼承人
    和再轉繼承人，自得繼承該借名登記之法律關係，請求被告
    鄭清移轉登記其名下之系爭中正段178 地號、179 地號、18
    0 地號及系爭中路段451 地號土地所有權予原告及全體繼承
    人公同共有。
  (二)原告請求權未罹於時效而消滅。
  1.按請求權，因15年間不行使而消滅；消滅時效，自請求權可
    行使時起算，民法第125 條前段、第128 條前段分別定有明
    文。又民法第128 條規定消滅時效，自請求權可行使時起算
    ，該所謂「可行使時」，係指請求權人行使其請求權，客觀
    上無法律上之障礙而言，要與請求權人主觀上何時知悉其可
    行使無關（最高法院96年度台上字第2326號判決意旨可參）
    。
  2.本件被告雖抗辯：原告於鄭深亡故時即得請求被告移轉系爭
    土地所有權，詎原告遲至99年2 月6 日始提起本件訴訟，其
    請求權已罹時效而消滅云云。然查，鄭深係於61年2 月18日
    死亡，此為兩造所不爭執，另系爭中正段178 、179 及180
    地號及系爭中路段451 地號土地於簽立系爭協議書當時，上
    開土地均編定為農業用地，且原告鄭來春、鄭萬寶當時均無
    自耕農身分等情，復為本院93年度重訴字第278 號判決理由
    不爭執事項(四)所載明，被告就此亦未予以爭執，堪信屬實。
    又35年4 月29日修正之土地法第30條規定：「私有農地所有
    權之移轉，其承受人以承受後能自耕者為限。」且上開私有
    農地移轉以自耕者為限之規定，直至土地法於89年1 月26日
    修正後始刪除，則鄭深之繼承人在前揭土地法第30條未修正
    刪除前，渠等依借名登記契約所得請求返還土地之權利，自
    始即因存在法律障礙而無得行使，揆諸前揭說明，該返還土
    地請求權之時效，自應自土地法第30條規定於89年1 月26日
    修正刪除後開始計算。本件原告係於99年2 月6 日提起本件
    訴訟，則原告之請求權並未罹於15年之消滅時效。是以，被
    告前揭有關消滅時效之抗辯，洵無所據。
  (三)被告鄭清發贈與系爭中路段454地號土地予被告鄭錫鐘之行
    為有效。
  1.按稱「借名登記」者，謂當事人約定一方將自己之財產以他
    方名義登記，而仍由自己管理、使用、處分，他方允就該財
    產為出名登記之契約，其成立側重於借名者與出名者間之信
    任關係，在性質上應與委任契約同視，倘其內容不違反強制
    、禁止規定或公序良俗者，固應賦予無名契約之法律上效力
    ，並類推適用民法委任之相關規定。惟出名者違反借名登記
    契約之約定，將登記之財產為物權處分者，對借名者而言，
    即屬無權處分，除相對人為善意之第三人，應受善意受讓或
    信賴登記之保護外，如受讓之相對人係惡意時，自當依民法
    第118 條無權處分之規定而定其效力，以兼顧借名者之利益
    （最高法院98年度台上字第76號判決參照）。又按不動產登
    記係由國家機關作成，其真實之外觀強度極高，本應確保其
    登記之公示性，將登記事項賦予絕對真實之公信力（98年1
    月23日修正公布同年7 月23日施行之民法第759 條之1 第1
    項，已增訂「不動產物權經登記者，推定登記權利人適法有
    此權利」之保障明文）。如第三人因信賴登記而取得土地權
    利時，通常可認信賴者不知其為不實，此項善意取得即應受
    推定，此乃土地法第43條規定「依本法所為之登記有絕對效
    力」之所由設，是以主張非善意者，自應就此事實負其舉證
    責任。
  2.經查，系爭中路段454 地號土地係被告鄭清發於53年1 月27
    以買賣為原因取得，並於79年7 月21日以贈與為原因移轉登
    記予其子即被告鄭錫鐘，此有上開土地之土地登記簿及土地
    登記謄本在卷可參（見本院卷一第52-53 、59頁）。又系爭
    中路段454 地號土地為鄭深以借名登記關係，由被告鄭清發
    出名登記為土地所有權人乙情，已如前述，故對原告而言，
    被告鄭清發將上開土地移轉登記予被告鄭錫鐘之行為，雖屬
    無權處分，惟被告鄭清發既為土地登記簿上所載之所有權人
    ，被告鄭錫鐘信賴該登記而為物權變動之登記時，自應受土
    地法第43條規定之保護，善意取得上開土地之所有權。就此
    ，原告雖主張被告鄭清發就上開土地所為移轉登記予被告鄭
    錫鐘之行為，未得其他繼承人同意而無效云云，惟就被告鄭
    錫鐘是否知悉上開土地實為鄭深借名登記予被告鄭清發乙事
    ，未提出任何證據供本院參酌，且亦無從僅因被告鄭錫鐘為
    鄭清發之子，即得據以推論被告鄭錫鐘於土地移轉時即知悉
    鄭深與被告鄭清發間有借名登記關係存在。是以，原告就被
    告鄭錫鐘非善意乙事，未盡舉證之責，自應認被告鄭清發贈
    與系爭中路段454 地號土地予被告鄭錫鐘之行為，仍屬有效
    ，則原告主張代位被告鄭清發行使民法第767 條第1 項中段
    規定之排除侵害請求權，請求被告鄭錫鐘應塗銷所有權移轉
    登記，復依借名登記之法律關係請求被告鄭清發將上開土地
    所有權移轉登記予原告及全體繼承人公同共有，亦屬無據。
  (四)本件原告依繼承、借名登記及民法第767 條規定等法律關係
    ，請求被告鄭清發返還系爭中正段178 、179 、180 地號及
    系爭中路段451 地號土地，係處於選擇合併，原告據繼承及
    借名登記之法律關係已獲勝訴判決，本院自無再就民法第76
    7 條規定之法律關係另為審酌，附此敘明。
六、縱上，本件原告基於繼承、借名登記之法律關係，請求被告
    就系爭中正段178 、179 、180 地號及系爭中路段451 地號
    土地所有權移轉登記予原告及全體繼承人公同共有部分，為
    有理由，應予准許。又原告基於民法242 條、第767 條第1
    項中段規定，代位被告鄭清發請求被告鄭錫鐘將系爭中路段
    454 地號之所有權移轉登記塗銷，並基於借名登記之法律關
    係請求被告鄭清發就系爭中路段454 地號土地所有權移轉登
    記予原告及全體繼承人公同共有部分，為無理由，應予駁回
    。
七、據上論結，本件原告之訴為一部有理由，一部無理由，依民
    事訴訟法第385 條第1 項前段、第79條、第85條第2 項，判
    決如主文。
中    華    民    國  100     年    8     月    19    日
                  民事第一庭  審判長法  官  郭琇玲
                                    法  官  陳振嘉
                                    法  官  郭俊德
正本係照原本作成。
如對本判決上訴，須於判決送達後 20 日內向本院提出上訴狀。
如委任律師提起上訴者，應一併繳納上訴審裁判費。
中    華    民    國  100     年    8     月    19    日
                                    書記官  黃澧